【裁判字號】    89,上易,2309
【裁判日期】    890825
【裁判案由】    詐欺
【裁判全文】
臺灣高等法院臺中分院刑事判決                  八十九年度上易字第二三九號
    上  訴  人
    即  被  告  丙○○
    選任辯護人  蔡坤旺
    自  訴  人  乙○○
右上訴人因自訴人自訴詐欺案件，不服臺灣臺中地方法院八十九年度自字第三五九號
中華民國八十九年八月二十五日第一審判決，提起上訴，本院判決如左：
      主  文
原判決撤銷。
丙○○連續意圖為自己不法之所有，以詐術使人將本人之物交付，處有期徒刑貳月。
      事  實
一、丙○○於民國（下同）八十五年十月間，以其名義及其所經營之德一食品有限公
    司之名義，參加乙○○自任會首所召募會員（含會首）共計十七人次、每會每月
    之會款為新台幣（下同）二萬元、採外標制、並於每月十日晚上八時在台中市○
    ○路一六○巷四弄十八號即乙○○所開設之「禾記蔘藥行」開標之民間互助會各
    一會（共二會）。詎在互助會進行期間，丙○○明知其已無支付能力，竟意圖為
    自己不法之所有，並基於概括之犯意，連續於八十五年十二月十日及八十六年一
    月十日之互助會期，先後以三千八百五十元及四千元之標金標得上開二期之互助
    會，使不知其已無支付能力之會首乙○○陷於錯誤，雖因其與丙○○另有其他債
    權債務關係，仍於扣抵部分債務後，於八十五年十二月十四日經由台中市第八信
    用合作社及台中市第三信用合作社依序分別匯款交付丙○○八萬三千七百元及二
    十二萬元（以上共計三十萬三千七百元係八十五年十二月十日該期之互助會款，
    均匯至丙○○在土地銀行南台中分行之帳戶），又於八十六年一月二十四日再經
    由台中市第三信用合作社匯款交付丙○○十萬元（此為八十六年一月十日該期之
    互助會款，亦匯至丙○○在土地銀行南台中分行之帳戶）。丙○○於取得上開會
    款之後，至八十六年五月間即未繳納會款，乙○○始知受騙。
二、案經被害人乙○○向台灣台中地方法院提起自訴。
      理  由
一、訊據被告丙○○（以下簡稱為被告）雖坦承伊確有前開以其名義及其所經營之德
    一食品有限公司之名義，參加自訴人乙○○（以下簡稱為自訴人）所召募之前開
    互助會，且於八十五年十二月十日及八十六年一月十日之互助會期，先後以三千
    八百五十元及四千元之標金標得上開二期之互助會，並於八十五年十二月十四及
    於八十六年一月二十四日，分別收取自訴人所交付各為三十萬三千七百元及十萬
    元之互助會款，惟被告矢口否認伊有向自訴人詐欺取財之犯罪情事，並辯稱：伊
    參加自訴人之互助會後，於未得標之前，在八十五年十月、十一月均有繳交互助
    會款，後在八十五年十二月及八十六年一月得標之後，亦有繳交會款至八十五年
    四月，伊於八十五年十二月及八十六年一月競標之標價亦無異常，堪證伊於競標
    時，並無詐欺意圖，此後亦係因週轉困難才未繳款，實非有意詐欺，況伊於八十
    五年十二月十六日，曾因交付兩張被拒絕往來之支票給友人章仁龍，而被依幫助
    詐欺得利罪科處罰金一萬元，該案之發生時間與本案發生之時間均在同一時期，
    若本案伊有成立犯罪，與之亦屬連續犯之裁判上一罪，為該確定判決之效力所及
    ，本案即不應再為實體之判決等情。
二、然查：（一）本案被告雖於八十五年十二月十六日，曾因交付兩張被拒絕往來之
    支票給友人章仁龍，而被台灣台中地方法院以幫助詐欺得利罪名科處罰金一萬元
    ，有台灣台中地方法院八十七年度易緝字第四八○號刑事判決書影本一件附卷可
    稽，惟刑法第三百三十九條第一項之詐欺取財罪與同條文第二項之詐欺得利罪，
    其犯罪構成要件不同，並非刑法第五十六條所稱之「同一罪名」，縱在在同一時
    期所犯，亦無從成立連續犯關係。被告以其曾因幫助他人詐欺得利而被論罪科處
    罰金，即認本案其被訴究之詐欺取財犯行與之有連續犯之裁判上一罪關係，辯稱
    本案為該確定判決之效力所及，尚非可採。（二）被告前開犯罪事實，業據自訴
    人指訴綦詳，並有互助會簿及台中市第三信用合作社、台中市第八信用合作社之
    匯款回條，以及支票及退票理由單等影本附卷可稽。被告已自承在其標取上開互
    助會款之前，其財產已被其他債權人聲請法院查封（見本院八十九年十月二十七
    日訊問筆錄）。另被告在台灣銀行南台中分行所開立帳號為七四－０號之支票存
    款帳戶，早於八十五年六月十八日亦已被列為拒絕往來戶，此亦為被告所自承。
    被告並因在八十五年十二月十六日，以上開帳戶被拒絕往來之支票二張（發票日
    、面額分別為八十六年一月二十六日、五萬六千元及同年二月七日、二十一萬元
    ）借予其友人章仁龍，用以支付案外人莫台森因代墊章仁龍至台中市○○路四０
    一號八樓漂亮寶貝酒店消費之款項，後均遭退票，而被原審法院於八十八年二月
    十日以該院八十七年度易緝字第四八０號刑事判決以幫助詐欺得利罪名判處罰金
    一萬元確定，此亦有該案之刑事判決書影本附卷足佐。再參酌被告標取上開互助
    會款至今已將近四年，詎於本院訊問時，仍坦承無法立即清償所欠，每月最多只
    能分期給付一萬元等情以觀，足徵被告於前開時間標取互助會款之時，確已無支
    付能力，事證甚明。被告明知其已無支付能力，仍隱瞞此項事實，而標取會款，
    自堪認定當時其即有為自己不法所有之意圖，而為詐欺之行為。尚不能以其在標
    取互助會款之前，有給付二期互助會款，或在標取互助會款之後，亦曾續付幾次
    互助會款，即認其在前開時間標取互助會款之時，並無詐欺犯意。自訴人亦係因
    被告未告知其已無支付能力，才陷於錯誤，而同意被告競標並交付前開互助會款
    。被告確有詐欺取財之犯罪事證甚為明確，其犯行堪以認定。
三、核被告所為，係犯刑法第三百三十九條第一項之詐欺取財罪，其先後二次詐欺取
    財犯行，時間緊接，犯罪構成要件相同，顯係基於概括犯意為之，為連續犯，應
    依刑法第五十六條之規定論以一罪，但因被告於本院審理時，已與自訴人成立訴
    訟上之和解，同意給付自訴人四十七萬八千五百元，爰不加重其刑。原審判決就
    被告前開所犯，予以論罪科刑，固非無見。惟被告於八十五年十二月十日得標之
    後，自訴人僅於八十五年十二月十四日經由台中市第八信用合作社及台中市第三
    信用合作社依序分別匯款交付丙○○八萬三千七百元及二十二萬元（以上共計三
    十萬三千七百元），此有上開信用合作社之匯款回條附卷可稽。自訴人於原審法
    院訊問時，並未指陳其另有以現金給付被告。其於本院訊問時，雖補稱另以現金
    四萬一千三百元給付被告，但此為被告所否認，自訴人亦無法指陳給付此部分現
    金之確切時間，及提出相關證據，並敘明何以此部分以現金為給付之原因。是自
    訴人此部分之指述尚非可遽信為真正。原審依其片面指訴，認定被告當時向自訴
    人詐取之金額有三十四萬五千元，尚有未合。是本案被告上訴否認犯罪雖無理由
    ，但原審判決既有上開可議之處，即屬無可維持，自應由本院將原審判決予以撤
    銷，並予改判。爰審酌被告之品行、所詐取之金額、及其雖與自訴人成立訴訟上
    之和解，但尚未賠償自訴人所受之損害等一切犯罪情狀，量處有期徒刑二月。
四、據上論斷，應依刑事訴訟法第三百六十九條第一項前段、第三百六十四條、第三
    百四十三條、第二百九十九條第一項前段、刑法第五十六條、第三百三十九條第
    一項、罰金罰鍰提高標準條例第一條前段，判決如主文。
本案經檢察官甲○○到庭執行職務。
中      華      民      國    八十九     年     十一    月    二十九    日
                                  臺灣高等法院臺中分院刑事第三庭
                                        審判長法  官  方  艤  駐
                                              法  官  胡  忠  文
                                              法  官  廖  柏  基
右正本證明與原本無異。
不得上訴。
                                              書記官  柯  孟  伶
中      華      民      國    八十九     年     十二    月      一      日
附錄論罪科刑法條
刑法第三百三十九條第一項
意圖為自己或第三人不法之所有，以詐術使人將本人或第三人之物交付者，處五年以
下有期徒刑、拘役或科或併科一千元以下罰金。
                                                                        Ｃ


司法院資訊處製作；財團法人民間司法改革基金會備份。
